【裁判字號】    97,消債更,116
【裁判日期】    970908
【裁判案由】    更生事件
【裁判全文】
臺灣臺南地方法院民事裁定           97年度消債更字第116號
聲 請 人
即債務人  乙○○
上列當事人因消費者債務清理事件聲請更生，本院裁定如下：
    主  文
聲請駁回。
聲請費用由聲請人負擔。
    理  由
一、本件聲請意旨略以：聲請人即債務人乙○○現任職台灣產物
    保險股份有限公司，除每月薪津收入外，尚有土地、房屋各
    1筆及投資3筆，然累積債務總金額已達新臺幣（下同）3,91
    2,357 元，前曾依照中華民國銀行公會會員辦理消費金融案
    件無擔保債務協商機制，與債權人新竹國際商業銀行等16家
    銀行成立協商，每月應還款金額為19,260元，惟債務人因收
    入減少致無法繼續依原協商條件履行，且債務人現每月須支
    出房貸、教育費、扶養費、膳食、交通、稅賦、水電費及管
    理費等共41,844元（兩年共1,004,256 元），已達不能清償
    或有不能清償之虞，且有不可歸責於己致履行協商條件顯有
    重大困難之事由，符合消費者債務清理條例第3條、第151條
    第5 項但書之規定，爰依上開規定，提出財產及收入狀況說
    明書、債權人清冊、債務人清冊，聲請更生等語。
二、按聲請更生或清算不合程式或不備其他要件者，法院應以裁
    定駁回之，但其情形可以補正者，法院應定期間先命補正，
    消費者債務清理條例第8 條亦有明文規定。次按債務人與金
    融機構協商成立者，不得聲請更生或清算，但因不可歸責於
    己之事由，致履行顯有重大困難者，不在此限；本條例施行
    前，債務人依金融主管機關協調成立之中華民國銀行公會會
    員辦理消費金融案件無擔保債務協商機制與金融機構成立之
    協商，準用前項之規定，消費者債務清理條例第151條第5項
    、第6 項分別定有明文。衡諸債之關係，係以當事人間之信
    賴關係為基礎，為社會經濟組織之重要支柱，故當事人於以
    法律行為追求自己之利益之際，亦應顧及對方之利益，並考
    量債權債務在社會上之作用，本於誠實及信用之原則，行使
    債權及履行債務。是對於已陷入經濟上困境之消費者，若任
    其於惡性循環之債務窘境中生存，將衍生嚴重之社會問題，
    難以維持安定之社會經濟秩序，故為兼顧債權人、債務人雙
    方之利益，對陷於經濟上困境之消費者，乃允其於消費者債
    務清理條例施行後，得選擇以重建型之更生程序或清算型之
    清算程序清理其債務，藉以妥適調整債務人與債權人及其他
    利害關係人間之權利義務關係，保障債權人獲得公平受償，
    並謀求消費者經濟生活之重建復甦機會。惟對於已與金融機
    構協商成立，或於本條例施行前，已依金融主管機關協調成
    立之中華民國銀行公會會員辦理消費金融案件無擔保債務協
    商機制與金融機構成立協商之債務人，若非因不可歸責於己
    之事由，致履行顯有重大困難，或到場而不為真實之陳述，
    自有違債權契約為誠信契約之本旨，故依消費者債務清理條
    例第151條第6項準用同條第5 項前段之規定，不得聲請更生
    或清算，應駁回其更生之聲請，始能避免肇致道德危險。
三、經查：
（一）債務人於本件更生聲請前，已先於民國96年1月4日依金融
      主管機關協調成立之中華民國銀行公會會員辦理消費金融
      案件無擔保債務協商機制與新竹國際商業銀行等金融機構
      成立協商，自96年2月份起，分120期，利率9%，每月19,2
      60元分期償還等情，有債務人提出之協議書及無擔保債務
      還款計畫書在卷可憑，堪信為真實。
（二）債務人雖主張因收入減少致無法繼續依原協商條件履行，
      ，且債務人現每月須支出房貸、教育費、扶養費、膳食、
      交通、稅賦、水電費及管理費等共41,844元（兩年共1,00
      4,256 元），已達不能清償或有不能清償之虞，且有不可
      歸責於己致履行協商條件顯有重大困難之事由等語，惟查
      ：
    1.本件聲請人具狀聲請更生，雖同時提出債權人清冊、財產
      及收入狀況說明書等資料到院，惟聲請人所檢附之上開資
      料，經核其內容本院認其聲請程式仍未齊備，有命補正之
      必要，故於97年5月5日裁定命聲請人應於裁定送達後5 日
      內予以補正：（一）聲請人主張前已與各債權銀行就無擔
      保債務成立協商之證明資料。（二）聲請人主張債務協商
      係因不可歸責於聲請人之事由，致履行顯有重大困難之相
      關資料證明。（三）債務人清冊。（四）受扶養親屬甲○
      ○、丁○○○、丙○○及戊○○之最新戶籍謄本（記事欄
      勿省略）。（五）聲請人於財產及收入狀況說明書中敘及
      兩年內要支出房貸、教育費、扶養費、膳食、交通、稅賦
      、水電費及管理費等共1,004,256 元之證明文件。該裁定
      並於97年5月6日合法送達，為聲請人之受僱人「府城巨星
      管理室」所收受，有本院上開裁定及送達證書各1 紙在卷
      可稽。而聲請人雖於97年5月8日具狀到院補正相關資料，
      然就（五）扶養費、膳食費、交通費、管理費等必要支出
      ，均未提出相關證明文件以實其說，及（二）聲請人主張
      債務協商係因不可歸責於聲請人之事由，致履行顯有重大
      困難之相關資料證明，僅自陳「對履行債務還款顯有重大
      困難補充說明... 原協商每月應還19,260元、台銀每月7,
      200、土銀5,000及3,000、房貸11,870。另台銀有連帶保
      證債務... 該連帶保證債務每月4,000 元，更加深本人之
      還款能力... 」等語，而對於其每月收入自何時開始減少
      及每月減少為若干元等情，亦未提出具體文件以資佐證，
      致本院無從得知其每月實際收入究竟為多少，以供本院審
      酌更生之要件，自難認聲請人已依本院上開裁定予以補正
      。
    2.次查，債務人除每月薪津收入外，尚有坐落臺南市○○區
      ○○段0000-0000 號土地及門牌號碼臺南市○○區○○里
      ○○○街193巷18號之5房屋乙棟，而債務人以該等不動產
      向國泰人壽保險股份有限公司辦理抵押借款至97年5 月15
      日止，貸款餘額僅剩1,692,292 元等情，有國泰人壽保險
      股份有限公司97年5月16日國壽字第0970050445號函文1紙
      在卷可稽，然僅以房屋現值及土地公告現值計算，其價值
      即已高達1,258,590 元，此亦有債務人92年度至96年度之
      稅務電子閘門財產所得調件明細表在卷可憑，則債務人若
      能妥適處分該筆房地以清償債務，其債務總額已大量減少
      ，則所餘債務即非債務人不能負擔，是債務人未將上開不
      動產處分變現，仍按月支付貸款以圖保留資產，縱因此而
      導致無力清償協商金額，亦係債務人自身考量所致，尚非
      不可歸責於債務人之事由。是此部分之房屋貸款，尚難逕
      認為係其每月必須支出之費用。
    3.況且，本件債務人於協商成立後，仍於證券集中交易市場
      頻繁買賣股票，短線進出等情，此業據本院向臺灣集中保
      管結算所股份有限公司函詢查明屬實，有該公司97年5 月
      26日保結消字第0970039059號函檢附之客戶存券異動明細
      表附卷可參。倘債務人於協商成立後，確有支出大於收入
      以致無力清償情事，焉有剩餘資金從事股票交易行為，是
      債務人陳稱其無力清償協商金額云云，難認屬實。
四、綜上所述，債務人於消費者債務清理條例施行前，既已與金
    融機構之債權人依金融主管機關協調成立之中華民國銀行公
    會會員辦理消費金融案件無擔保債務協商機制成立協商，且
    又無因不可歸責於己致履行顯有重大困難之事由，則其聲請
    更生，顯然違背消費者債務清理條例第151條第6項準用同條
    第5 項前段之規定，且上開欠缺又屬無從補正，從而，依上
    開說明，應予駁回其更生之聲請，爰裁定如主文。
中    華    民    國    97    年    9     月    8     日
                  民事第三庭    法  官  黃聖涵
上正本證明與原本無異
如對本裁定抗告須於裁定送達後10日內向本院提出抗告狀，並應
繳納抗告費新台幣1,000元整。
中    華    民    國    97    年    9     月    8     日
                                書記官  朱小萍


司法院資訊處製作；財團法人民間司法改革基金會備份。
